【裁判字號】    89,易緝,86
【裁判日期】    890920
【裁判案由】    詐欺
【裁判全文】
臺灣臺中地方法院刑事判決                          八十九年度易緝字第八六號
    公  訴  人  臺灣臺中地方法院檢察署檢察官
    被      告  丙○○
    選任辯護人  林開福
                劉惠娟
右列被告因詐欺案件，經檢察官提起公訴（八十八年度偵字第四一五三、九０八九號
），本院判決如左：
    主  文
丙○○無罪。
    理  由
一、公訴意旨略以：被告丙○○意圖為自己不法之所有，於民國八十七年四月三十日
    ，持其受託保管之甲○○（業已審結確定）所有座落臺中縣霧峰鄉○○段（公訴
    人誤繕為豐東段）第四五九之六、之九地號及其上門牌號碼民生路八十六之一號
    建物所有權狀，向乙○○借款並誆稱會委託代書辦理前揭房地設定抵押權事宜，
    使乙○○陷於錯誤而交付新臺幣（下同）八十四萬元，並由丙○○簽發支票二紙
    交付乙○○。因認被告丙○○涉犯刑法第三百三十九條第一項之詐欺取財罪嫌云
    云。
二、按犯罪事實應依證據認定之，無證據不得推定其犯罪事實，刑事訴訟法第一百五
    十四條定有明文。又認定不利於被告之事實，須依積極證據，苟積極證據不足為
    不利於被告事實之認定時，即應為有利於被告之認定，更不必有何有利之證據。
    此最高法院三十年上字第八一六號著有判例。另刑法第三百三十九條第一項詐欺
    取財罪之成立，以意圖為自己或第三人不法所有，以詐術使人將本人或第三人之
    物交付為要件。所謂以詐術，必須被詐欺人因其詐術而陷於錯誤，若其所用方法
    ，不能認為詐術，亦不致使人陷於錯誤，即不構成該罪，此最高法院四十六年台
    上字第二六０號亦著有判例。又刑法詐欺取財罪之成立與否，當係以借款之初始
    有無為自己或第三人不法所有之意圖以為判斷，自不得以事後是否已為清償為判
    斷依據。
三、本件公訴人認被告涉犯刑法第三百三十九條第一項之詐欺取財罪嫌，無非係以前
    開事實，業據告訴人乙○○指訴甚詳，復有丙○○所簽發之支票影本、存證信函
    等附卷可稽，為其論據。惟訊據被告丙○○則堅決否認有何詐欺取財之犯行，辯
    稱：伊是向乙○○借八十萬元，利息是七釐或八釐，到期本金連同利息要還八十
    四萬元，八十七年四月底借的，一個月利息是四萬元，伊開二張本人的支票，八
    十七年五月中伊的支票帳號才跳票的。利息先扣四萬元，伊拿到八十萬元，且借
    錢時只有先開具支票，跳票後才拿權狀給告訴人乙○○作設定，伊現雖尚未與乙○○達成和解，但伊借錢時並沒有詐欺乙○○的意思等語。
四、本院查：（一）、訊據告訴人乙○○於本院審理時到庭陳稱：「他實借是八十一
    萬多元，借一個月，連利息是八十四萬元」；「尚未跳票前，他就拿權狀給我設
    定，但因為所有權人不是他，我說如何設定，他說他會叫所有權人甲○○來辦理
    ，他當時說只是名義上過戶給甲○○而已，實際上房子還是他的，被告尚未跳票
    前，他有向我表示他沒辦法還錢，所以拿權狀來給我設定，想要把票拿回去，我
    拿到權狀以後他就沒有來處理了，我本來是沒有要告被告的，因他當初跟我借款
    時，他是拿支票作為借款的擔保，又因為我跟他是多年的好友，我才借給他，且
    被告在週轉不靈前，就先通知我，說名義上登記甲○○的房子要給我做設定抵押
    ，當初他來跟我借錢時，他開票我就借給他了，跟有沒有設定抵押是無關的，只
    是後來權狀被謊報遺失，重新補發權狀又賣掉該不動產，我才提起告訴的（問：
    被告何時拿權狀給你設定？）」（詳見本院八十九年九月六日審判筆錄）等語，
    足認被告上開所辯其借錢當時只是開立本人支票為擔保，而非持權狀設定抵押為
    擔保乙節，應可採信。（二）、又依上開告訴人所陳可知被告係於週轉不靈前，
    即先通知告訴人，並表示名義上登記甲○○的房子要給告訴人做設定抵押，衡之
    常情，被告於借款之初始若有為自己不法所有之意圖，又何須於週轉出現問題時
    即先行前往告知告訴人，並謀求解決之道，是以被告於向告訴人調現之初始，是
    否有為自己不法所有之意圖，亦非無疑。（三）、再經本院當庭質之告訴人復陳
    稱：「因為我跟被告是好朋友，我是做鋁門窗的，他是從事營建業的，我們之間
    有業務的往來，要我幫他調錢，我當時知道他手頭比較緊一點，但不曉得他會倒
    掉（問：當初為何會借錢給他？）」等詞（詳見同上審判筆錄），足見被告與告
    訴人乙○○二人間早存在有信賴之基礎。再參以被告於借款之初亦是開立本人之
    支票與告訴人，而告訴人亦係因與被告是多年的好友，告訴人才僅在被告提出支
    票供擔保後出借現金給被告，是以告訴人於答應調借予被告時，應非係因被告施
    用詐術而使其陷於錯誤始答應借款無訛。綜上諸情，本件被告既無意圖為自己不
    法之所有，而施詐術使人交付財物之情形存在，核與刑法第三百三十九條第一項
    之詐欺取財罪之構成要件尚有未合，自不得僅憑告訴人片面之指訴即認被告涉犯
    詐欺取財之犯行，本件應純屬債務不履行之民事紛爭，宜循民事訴訟程序解決。
    此外，復查無其他積極證據足資證明被告有何詐欺取財之犯行，不能證明被告犯
    罪，揆諸首揭說明，自應諭知被告為無罪之判決，以免冤抑。
五、臺灣臺中地方法院檢察署檢察官於八十八年六月二十五日以中檢茂儉八八偵０一
    四０六一字第四一二四三號函移送被告丙○○另涉犯詐欺罪，認與本件具有連續
    犯之關係，屬裁判上一罪，請求併審（案號：臺灣臺中地方法院檢察署八十八年
    度偵字第一四０六一號），惟查本件被告丙○○所涉詐欺案件，已經本院為無罪
    之諭知，已如上述，且併案部分又未據起訴，從而上揭併案部分本院無從審究，
    應檢還由臺灣臺中地方法院檢察署檢察官另行依法處理，併此敘明。
據上論斷，應依刑事訴訟法第三百零一條第一項，判決如主文。
本案經檢察官陳幸敏到庭執行職務。
中      華      民      國      八十九      年    九      月    二十    日
                                  臺灣臺中地方法院刑事第四庭
                                      法  官  許  旭  聖
右正本證明與原本無異。
如不服本判決，應於判決送達後十日內向本院提出上訴狀（應附繕本），上訴於臺灣
高等法院臺中分院。
                                      書記官
中      華      民      國      八十九      年    九      月     二十二 日


司法院資訊處製作；財團法人民間司法改革基金會備份。
